臺灣高等法院民事裁定
109年度抗字第1420號
抗  告  人  李毅承
          

上列抗告人因與相對人趙仲萍等間許可訴訟繫屬事實登記事件，
對於中華民國109年8月7日臺灣宜蘭地方法院109年度訴聲字第3
號裁定提起抗告，本院裁定如下： 
    主  文
抗告駁回。
抗告訴訟費用由抗告人負擔。
    理  由
一、聲請及抗告意旨略以：伊與相對人朱玉及第三人朱隆基為坐
    落宜蘭縣○○鄉○○○段000地號土地（面積5942.63㎡，下稱系爭
    土地）之共有人，伊應有部分為萬分之4229（下稱系爭應有
    部分）。嗣因朱隆基就系爭應有部分與伊成立借名登記契約
    ，伊於民國106年11月6日以同年10月23日之買賣為原因，將
    系爭應有部分借用朱隆基名義登記為所有權人（下稱系爭借
    名登記）。詎朱玉與朱隆基未經伊同意，於107年3月23日將
    系爭土地分割為同段622、622-1地號土地，分歸朱玉及朱隆
    基所有（下稱系爭土地分割），嗣朱隆基於109年6月13日死
    亡，其繼承人為相對人趙仲萍及朱少亞。伊提起訴訟（原法
    院109年度訴字第364號，下稱本案訴訟），除訴請撤銷系爭
    土地分割及其分割協議、回復原狀，另表示終止系爭借名登
    記，並依債權關係，請求趙仲萍及朱少亞返還系爭應有部分
    或損害賠償外，亦依民法767條第1前段規定，請求相對人趙
    仲萍及朱少亞將系爭應有部分移轉登記予伊，自得依民事訴
    訟法第254條第5項規定，請求許可就系爭土地為訴訟繫屬事
    實之登記，乃原裁定竟駁回伊聲請，自有違誤。爰提起抗告
    ，請求廢棄原裁定，並願供擔保，請求裁定許可伊就系爭土
    地為訴訟繫屬事實之登記。
二、按訴訟標的基於物權關係，且其權利或標的物之取得、設定
    、喪失或變更，依法應登記者，於事實審言詞辯論終結前，
    原告得聲請受訴法院以裁定許可為訴訟繫屬事實之登記；前
    項聲請，應釋明本案請求；前項釋明如有不足，法院得定相
    當之擔保，命供擔保後為登記。民事訴訟法第254條第5項、
    第6項前段、第7項前段定有明文。揆諸其立法說明乃謂：「
    現行條文第5項規定旨在藉由將訴訟繫屬事實予以登記之公
    示方法，使第三人知悉訟爭情事，俾阻却其因信賴登記而善
    意取得，及避免確定判決效力所及之第三人受不測之損害。
    其所定得聲請發給已起訴證明之當事人，係指原告；其訴訟
    標的宜限於基於物權關係者，以免過度影響被告及第三人之
    權益；為免原告濫行聲請，應令其就本案請求負釋明之責，
    此已包括起訴須為合法且非顯無理由；為擔保被告因不當登
    記可能所受損害，於原告已為釋明而不完足時，或其釋明已
    完足，法院均得命供相當之擔保後為登記。」可知裁定許可
    為訴訟繫屬事實之登記，限於本案請求之訴訟標的基於物權
    關係，且其權利或標的物之取得、設定、喪失或變更，依法
    應登記者，原告並須釋明本案請求，及該請求合法及非顯無
    理由，倘訴訟標的法律關係為債之關係，或雖依物權關係請
    求，但未釋明本案請求，或本案請求不合法，或顯無理由者
    ，尚無裁定許可餘地，此不因聲請人願供擔保而異。
三、本件抗告人提起本案訴訟，其基於債之關係為請求部分，依
    照前揭規定及說明，顯無從據以裁定許可就系爭土地為訴訟
    繫屬事實之登記。抗告人雖另基於民法第767條第1項前段規
    定，請求趙仲萍及朱少亞將系爭應有部分移轉登記予抗告人
    。惟按不動產借名登記契約為借名人與出名人間之債權契約
    ，出名人依其與借名人間借名登記契約之約定，通常固無管
    理、使用、收益、處分借名財產之權利，然此僅為出名人與
    借名人間之內部約定，其效力不及於第三人。出名人既登記
    為該不動產之所有權人，其將該不動產處分移轉登記予第三
    人，自屬有權處分（最高法院106年第3次民事庭會議決議參
    照）。是借名登記財產於借名關係存續中，乃登記為出名人
    之名義，在該財產回復登記為借名人名義以前，借名人尚無
    所有物返還請求權可資行使（最高法院100年度台上字第210
    1號判決參照）。本件抗告人主張其因借名登記契約將系爭
    應有部分移轉登記予朱隆基，果真如此，其已非系爭應有部
    分所有權人，朱基隆就系爭應有部分所為處分，則為有權處
    分。乃抗告人竟主張其仍為系爭應有部分所有權人，並於本
    案訴訟依民法第767條第1項前段規定，請求趙仲萍及朱少亞
    將系爭應有部分移轉登記予抗告人，揆諸前開說明，應屬顯
    無理由。此外，抗告人復未就其得基於物權關係為前揭本案
    請求，舉證釋明，依照首揭規定及說明，無從命供擔保許可
    其就系爭土地為訴訟繫屬事實之登記，自應駁回其聲請。從
    而，原裁定駁回抗告人之聲請，理由雖不盡相同，結論則無
    二致，核無違誤。抗告人不服提起抗告，求為廢棄原裁定，
    為無理由，應予駁回。
四、爰裁定如主文。
中　　華　　民　　國　　109 　年　　11　　月　　17　　日
                    民事第十五庭  
                        審判長法  官  方彬彬
                              法  官  沈佳宜
                              法  官  周群翔
正本係照原本作成。
本裁定除以適用法規顯有錯誤為理由外，不得再抗告。如提起再
抗告，應於收受送達後10日內委任律師為代理人向本院提出再抗
告狀。並繳納再抗告費新臺幣１千元。
中　　華　　民　　國　　109 　年　　11　　月　　18　　日

　　　　　　　　　　　　    　書記官  秦千瑜